【裁判字號】    98,交抗,336
【裁判日期】    981222
【裁判案由】    聲明異議
【裁判全文】
臺灣高等法院臺南分院交通事件裁定     98年度交抗字第336號
抗  告  人
即移送機關  交通部公路總局嘉義區監理所麻豆監理站
法定代理人  鄒國珍
受 處 分人
即 異 議人  甲○○
上列抗告人因受處分人違反道路交通管理處罰條例案件，不服臺
灣臺南地方法院中華民國九十八年十月三十日所為裁定（九十八
年度交聲字第一二○九號，原處分案號：交通部公路總局嘉義區
監理所麻豆監理站麻監裁罰字第裁75-Z4C007773號），提起抗告
，本院裁定如下：
    主  文
抗告駁回。
    理  由
一、本件抗告意旨略以：依據法務部中華民國九十五年五月二十
    五日法律字第0950700393號函示略以：「不起訴處分」包括
    「緩起訴處分」。緩起訴處分為一種便宜不起訴處分，檢察
    官為緩起訴處分時依刑事訴訟法第二百五十三條之二第一項
    規定，對被告所為之指示及課予負擔，係一種特殊的處遇措
    施，並非刑罰。故而刑事案件經檢察官為緩起訴處分確定後
    ，宜視同不起訴處分確定，得依違反行政法上義務規定裁處
    ，此為行政罰法第二十六條第一項所明文。按行政罰法第二
    十六條第一項，一行為同時觸犯刑事法律及違反行政法上義
    務規定者，依刑事法律處罰之。此所謂「依刑事法律處罰之
    」應係指罪刑法定主義及刑事法律正當程序運作完成始足當
    之。綜上，抗告人認為緩起訴處分與上述條文所稱之「刑事
    處罰」仍屬有別。從而，本案依道路交通管理處罰條例第三
    十五條第一項第一款規定裁處行政罰鍰於法並無牴觸，爰依
    同條例第八十七條第三項規定提起抗告，請求廢棄原裁定，
    另為適法之裁定云云。
二、本件原處分意旨略稱：異議人即受處分人甲○○（下稱異議
    人）於九十七年二月五日二十一時四十九分許，駕駛車牌號
    碼5S-3180號自用小客車，於國道一號北上319公里處，因酒
    後駕車經警當場測得呼氣酒精濃度為每公升0.65毫克（mg/l
    ），因已超過規定標準值0.25mg/l，經內政部警政署國道公
    路警察局第四警察隊（下稱舉發機關）警員攔停製單舉發。
    嗣經移送機關即交通部公路總局嘉義區監理所麻豆監理站（
    下稱移送機關）以其違規事證明確，依照道路交通管理處罰
    條例第三十五條第一項第一款、第二十四條第一項第二款（
    原處分漏載）之規定，裁處異議人罰鍰新臺幣（下同）四萬
    九千五百元，吊扣駕駛執照十二個月，並施以道安講習等情
    。
三、異議人於原審聲明異議意旨略以：該案經檢察官為緩起訴處
    分在案，已繳相關罰款。此等命令，名義上雖非財產，造成
    受處分人之財產減少，性質上亦屬剝奪人民財產權之處分，
    與刑事制裁無異，實質上為刑事處罰。基於一事不二罰原則
    ，麻豆監理站不得就異議人同一酒後駕車行為，再予裁處罰
    鍰四萬九千五百元等語。
四、原裁定意旨略以：
  (一)按九十五年二月五日生效之行政罰法第二十六條第一項規定
    ，一行為同時觸犯刑事法律及違反行政法上義務規定者，依
    刑事法律處罰之。但其行為應處以其他種類行政罰或得沒入
    之物而未經法院宣告沒收者，亦得裁處之。究其立法目的，
    無非以一行為同時觸犯刑事法律及違反行政法上義務規定時
    ，由於刑罰與行政罰同屬對不法行為之制裁，而刑罰之懲罰
    作用較強，故依刑事法律處罰，即足資警惕時，實無一事二
    罰再處行政罰之必要，且刑事法律處罰，由法院依法定程序
    為之，較符合正當法律秩序，應予優先適用，但罰鍰以外之
    沒入或其他種類行政罰，因兼具維護公共秩序之作用，為達
    行政目的，行政機關仍得併予裁處。然道路交通管理處罰條
    例第三十五條第八項明定：「前項汽車駕駛人，經裁判確定
    處以罰金低於本條例第九十二條第三項（應為第四項，法條
    漏未隨同修正）所訂最低罰鍰基準規定者，應依本條例裁決
    繳納不足最低罰鍰之部分」，參以該條項係於九十四年十二
    月二十八日增訂，並於九十五年三月一日施行，對照行政罰
    法第二十六條關於一事不二罰之規定，係於九十四年二月五
    日公布，於九十五年二月五日施行，顯見該項規定之立法目
    的應係考量適用行政罰法第二十六條後，在酒後駕車違規應
    受刑事處罰者，刑事處罰額度低於行政罰之流弊。參酌大法
    官解釋釋字第五○三號所揭示：違反作為義務之行為，同時
    構成漏稅行為之方法而處罰種類相同者，如從其一重處罰已
    足達成行政目的時，即不得再就其他行為併予處罰，始符憲
    法保障人民權利之意旨，並未排除因前揭刑事處罰偏低所產
    生不合理之流弊而特別立法補繳差額之情形。
  (二)異議人上開酒駕行為，經檢察官依刑事訴訟法第二百五十三
    條之二第一項第四款規定為緩起訴處分，並命異議人向公益
    團體捐款，異議人係履行檢察官為緩起訴處分命令，此等命
    令名義上雖非刑罰，但仍是一種特殊處遇措施，造成異議人
    之財產減少，性質上亦屬剝奪人民財產權之處分，與刑事制
    裁無異，實質上為刑事處罰。故檢察官為緩起訴處分並命向
    公益團體捐款者，其捐款解釋上亦屬道路交通管理處罰條例
    第三十五條第八項所規定之罰鍰，監理機關雖不得再為行政
    裁處，惟若行為人所支付之緩起訴處分金，未達道路交通管
    理處罰條例第九十二條第三項（應為第四項）所定最低罰鍰
    基準規定者，依該條例第三十五條第八項之規定，即須補繳
    不足最低罰鍰之部分，始為適法。參諸違反道路交通管理事
    件統一裁罰基準表之規定，對於駕駛人駕駛自用小客車，而
    其吐氣所含酒精濃度超過每公升0.55毫克以上，其最低應納
    罰鍰之數額為四萬九千五百元。本件異議人在刑事部分，業
    經檢察官為緩起訴處分，並經檢察官命向臺南觀護志工協進
    會捐款二萬元，而異議人於九十七年七月十一日已履行上開
    緩起訴處分之負擔等情，此有緩起訴處分書、臺灣臺南地方
    法院檢察署九十七年度偵字第三六二七號偵察卷，及九十七
    年度緩字一○三一號卷可憑。本件異議人所支付之緩起訴處
    分金為二萬元，尚不足四萬九千五百元之最低罰鍰。依上規
    定，本件異議人行政罰罰鍰部分，應於扣除上開二萬元後，
    處以二萬九千五百元罰鍰。
  (三)綜上所述，移送機關就異議人所為罰鍰其中二萬元部分之行
    政裁罰，即有未洽，應由本院撤銷原處分其中罰鍰二萬元部
    分，並為異議人不罰之諭知，以資適法。至於原處分剩餘罰
    鍰二萬九千五百元部分，仍應由異議人繳納。
五、本院之判斷：
  (一)按汽車駕駛人，飲用酒類或其他類似物後其吐氣所含酒精濃
    度超過每公升0.25毫克或血液中酒精濃度超過百分之0.05以
    上，不得駕車，道路交通安全規則第一百十四條第二款定有
    明文。又汽車駕駛人，駕駛汽車經測試檢定有酒精濃度超過
    規定標準者，處一萬五千元以上六萬元以下罰鍰，並當場移
    置保管該汽車及吊扣其駕駛執照一年；因而肇事致人受傷者
    ，並吊扣其駕駛執照二年；致人重傷或死亡者，吊銷其駕駛
    執照，並不得再考領；汽車駕駛人，有第三十五條第一項規
    定之情形，應接受道路交通安全講習。道路交通管理處罰條
    例第三十五條第一項第一款、第二十四條第一項第二款亦分
    別定有明文。而行政罰法第二十六條規定：「一行為同時觸
    犯刑事法律及違反行政法上義務規定者，依刑事法律處罰之
    。但其行為應處以其他種類行政罰或得沒入之物而未經法院
    宣告沒收者，亦得裁處之。前項行為如經不起訴處分或為無
    罪、免訴、不受理、不付審理之裁判確定者，得依違反行政
    法上義務規定裁處之。」即所謂一事不二罰原則，考其立法
    目的，無非以一行為同時觸犯刑事法律及違反行政法上義務
    規定時，由於刑罰與行政罰同屬不法行為制裁，而刑罰懲罰
    作用較強，依刑事法律處罰即足資警惕，無一事二罰再處行
    政罰必要，但罰鍰以外沒入或其他種類行政罰，因兼具維護
    公共秩序作用，為達行政目的，行政機關仍得併予裁處。
  (二)次按被告所犯為死刑、無期徒刑或最輕本刑三年以上有期徒
    刑以外之罪，檢察官參酌刑法第五十七條所列事項及公共利
    益維護，認以緩起訴為適當者，得定一年以上三年以下緩起
    訴期間為緩起訴處分，其期間自緩起訴處分確定日起算。又
    緩起訴處分係介於起訴及微罪職權不起訴間緩衝制度設計。
    其具體效力依刑事訴訟法第二百六十條規定，於緩起訴處分
    期間屆滿未經撤銷者，非有同條第一款或第二款情形之一，
    不得對於同一案件再行起訴，即學理上所稱實質確定力，此
    時移送機關若依法為行政裁決，無異將使異議人同時遭受行
    政處罰及刑罰，顯與行政罰法第二十六條規定立法意旨相違
    背。且檢察官依刑事訴訟法第二百五十三條之二第一項第四
    款規定為緩起訴處分，命被告向公庫支付一定之金額者，被
    告係履行檢察官為緩起訴處分命令，此等命令名義上雖非刑
    罰，但仍是一種特殊處遇措施，會產生未經裁判即生終局處
    理案件實質效果，性質上已係實質制裁，造成被告財產減少
    ，亦即性質上自屬處分金與罰金無異，足見緩起訴處分係刑
    事處罰。況行政罰法第二十六條第一項僅規定：「依刑事法
    律處罰之」。並未明定應依刑法第三十三條、第三十四條所
    定主從刑罰種類科罰，檢察官命令被告給付金錢性質上既屬
    處分金，而為實質刑事制裁，自與行政罰法第二十六條第一
    項依刑事法律處罰規定，尚無扞格。故上開行政罰法第二十
    六條第二項，既未明列緩起訴處分，自不宜擴張解釋，且緩
    起訴處分要件、效果及性質，均與不起訴處分不同，應屬刑
    事處罰之一種，自無適用行政罰法第二十六條第二項規定餘
    地。從而，經檢察官為緩起訴處分，如同時違反行政法上義
    務規定，因已有刑事處罰，此時行政機關若另行依法行政裁
    罰，無異一事二罰。參酌行政罰法第二十六條立法意旨，違
    反行政法上義務行為，若同時亦經檢察官另為緩起訴處分時
    ，行政機關應不得就同一行為，再為與刑罰相類罰鍰處分。
  (三)經查本件異議人於九十七年二月五日二十一時四十九分許，
    駕駛車牌號碼5S-3180號自用小客車，於國道一號北上319公
    里處，因酒後駕車經警當場測得呼氣酒精濃度為每公升0.65
    毫克，因已超過規定標準值0.25mg/l，經舉發機關警員攔停
    製單舉發。嗣經移送機關以其違規事證明確，依照道路交通
    管理處罰條例第三十五條第一項第一款、第二十四條第一項
    第二款之規定，裁處異議人罰鍰四萬九千五百元，吊扣駕駛
    執照十二個月，並施以道安講習等情，有舉發機關九十七年
    二月五日，內政部警政署國道公路警察局第四警察隊，公警
    局交字第Z4C007773號舉發違反道路交通管理事件通知單（
    原審卷第二十四頁）、移送機關九十八年八月三十一日麻監
    裁罰字第裁75-Z4C007773號裁決書（原審卷第二十五頁）附
    卷可稽，且為異議人所不爭執。又異議人因上揭酒後駕車違
    規行為所涉刑法第一百八十五條之三公共危險罪，業經臺灣
    臺南地方法院檢察署檢察官查明異議人確有酒後駕車之公共
    危險犯行後，命異議人於緩起訴處分確定之日起三個月內，
    向臺南觀護志工協進會支付二萬元（原審卷第九至十頁），
    而異議人於九十七年七月十一日已履行上開緩起訴處分之負
    擔完畢，亦有郵政跨行匯款申請書、臺南觀護志工協進會收
    據影本各一紙（原審卷第十六頁）在卷可憑，是異議人於前
    揭時、地之違規行為，堪以認定。
  (四)又本件原處分裁決日期為九十八年八月三十一日，然異議人
    已因同一行為，經檢察官於九十七年三月二十七日為緩起訴
    處分，嗣於九十七年四月二十二日確定，緩起訴猶豫期間一
    年、亦於九十八年四月二十一日屆滿。依上揭說明，行政罰
    法第二十六條第二項規定，於經緩起訴處分情形不適用，則
    移送機關對異議人酒後駕車違規行為，逕為裁處罰鍰四萬九
    千五百元部分，因異議人已繳納二萬元緩起訴處分金（捐款
    ），即有一行為同時遭到刑事處罰及行政裁罰雙重不利益，
    核與行政罰法第二十六條第一項規定有違，難認允當。且按
    汽車駕駛人有違反道路交通管理處罰條例第三十五條第一項
    、第三項或第四項之情形，同時違反刑事法律者，經裁判確
    定處以罰金低於本條例第九十二條第四項所訂最低罰鍰基準
    規定者，應依本條例裁決繳納不足最低罰鍰部分，道路交通
    管理處罰條例第三十五條第八項、第九十二條第四項分別定
    有明文。參諸違反道路交通管理事件統一裁罰基準表之規定
    ，對於駕駛人駕駛機器腳踏車，而其吐氣所含酒精濃度超過
    每公升0.55毫克以上，其最低應納罰鍰之數額為四萬九千五
    百元。本件受處分人之刑事部分，業經檢察官為緩起訴處分
    確定，並命向臺南觀護志工協進會支付緩起訴處分金二萬元
    ，受處分人依限於九十七年七月十一日履行上開緩起訴處分
    之負擔完畢，已見上述，異議人既已支付緩起訴處分金（捐
    款）二萬元，則該二萬元部份即無再處以行政罰之必要。移
    送機關逕以異議人酒精濃度超過規定標準，對其裁處罰鍰四
    萬九千五百元，尚有未洽。
  (五)至抗告人援引法務部於九十五年五月二十五日以法律字第095
    0700393號函示，認行政罰法第二十六條第二項所稱不起訴處
    分包括緩起訴處分，是不起訴一種，並非刑罰，應無行政罰
    法一事不二罰適用云云。然法院對於各機關就其職掌所作有
    關法規釋示之行政命令，固可予以引用，但仍應就具體案情
    ，依其獨立確信之判斷，適用法律，表示適當之不同意見，
    並不受其拘束，迭經司法院大法官解釋在案（司法院大法官
    釋字第一三七號解釋、釋字第二一六號解釋、釋字第四○七
    號解釋、釋字第五三○號參照）；經細繹上揭公函內容，並
    未具體說明憑以認定之法理及規範依據為何，則基於上揭司
    法院大法官解釋意旨及前述之說明，本院自得依據學理、法
    律規範，妥為解釋認定，不受上述公函見解之拘束。準此，
    本院認為：(1)刑事訴訟法第二百五十三條之一規定，有關緩
    起訴處分須具備：犯罪嫌疑充足、斟酌刑法第五十七條所列
    事項、為公共利益維護、以緩起訴為適當者（即適當性）等
    要件；核與不起訴處分要件尚屬有間。是如認行政罰法第二
    十六條第二項規定不起訴處分包含緩起訴處分，即已逾文義
    解釋範圍。(2)又關於緩起訴處分要件及裁量基準，與不起訴
    處分相較，均有不同，至多應僅得視緩起訴處分係暫緩起訴
    處分，而非不起訴處分。(3)行政罰法第二十六條第二項規定
    ，既未明文包含緩起訴處分，對人民不利益規定，自不得任
    意擴張適用，而逕認行政罰法第二十六條第二項規定，於經
    緩起訴處分亦有適用。移送機關執上開函示見解，指摘原裁
    定不當，容有誤會，抗告為無理由。爰裁定如主文。
六、綜上所述，原審認原處分關於裁處罰鍰四萬九千五百元中已
    支付緩起訴處分金（捐款）二萬元者，有違行政罰法第二十
    六條規定一事不二罰之適用，而裁定撤銷原處分關於罰鍰二
    萬元之部分，並為異議人不罰之諭知，於法洵無違誤。移送
    機關抗告意旨仍執陳詞指摘原裁定此部分不當，請求撤銷原
    裁定，為無理由，應予駁回。又原處分關於吊扣駕駛執照及
    施以道安講習之部分，異議人既未聲明異議，自不在原審及
    本院審查範圍，附此敘明。
七、據上論結，依道路交通管理處罰條例第八十九條，道路交通
    案件處理辦法第二十六條，刑事訴訟法第四百十二條，裁定
    如主文。
中    華    民    國    98    年    12    月    22    日
                  刑事第六庭    審判長法  官    董武全
                                      法  官    林英志
                                      法  官    沈揚仁
以上正本證明與原本無異。
不得再抗告。
                                      書記官    廖文靜
中    華    民    國    98    年    12    月    22    日


司法院資訊處製作；財團法人民間司法改革基金會備份。
